【裁判字號】    95,訴,927
【裁判日期】    951130
【裁判案由】    偽造文書
【裁判全文】
臺灣板橋地方法院刑事判決               95年度訴字第927號
公  訴  人  臺灣板橋地方法院檢察署檢察官
被      告  乙○○
選任辯護人  沈志成  律師
            王信仁  律師
上列被告因偽造文書案件，經檢察官提起公訴（94年度偵字第
21593 號），本院判決如下：
    主  文
乙○○無罪。
    理  由
一、公訴意旨略以：被告乙○○於民國90年4 月26日與甲○○間
    之妨害家庭行為，經甲○○同意賠償被告之配偶新臺幣（下
    同）60萬元後，由被告之配偶撤回對其二人之告訴，該案件
    由臺灣桃園地方法院檢察署檢察官以90年度偵字第7572號為
    不起訴處分確定。被告為向甲○○表示負責，便於同年月30
    日，簽立保證書及59萬元之借據各1 紙，及交付1 萬元予甲
    ○○，表示其願負擔甲○○因前開賠償所受損失。惟被告事
    後並未依約付款，甲○○便於94年8 月31日，持前開借據1
    紙向臺灣板橋地方法院聲請對被告發給給付59萬元之支付命
    令（該院94年度促字第51932 號）。詎被告為規避該支付命
    令，竟持其於90年初至94年9 月22日間不詳時間，在不詳地
    點，盜蓋甲○○之印章2 枚，以偽造說明書（下稱系爭說明
    書）及聲明書（下稱系爭聲明書）各1 紙，表示甲○○分別
    於90年4 月21日、90年4 月23日，向其借款15萬元、65萬元
    ，再於94年9 月22日，持該偽造之說明書及聲明書各1 紙，
    向臺灣板橋地方法院聲請對甲○○發給給付其80萬元之支付
    命令（該院94年度促字第57092 號），而行使該偽造之私文
    書。嗣因甲○○收到該支付命令，始知上情，因認被告涉有
    刑法第216 條、第210 條之行使偽造私文書罪嫌。
二、按犯罪事實應依證據認定之，無證據不得推定其犯罪事實；
    又不能證明被告犯罪者，應諭知無罪之判決，刑事訴訟法第
    154 條、第301 條第1 項前段分別定有明文。次按事實之認
    定，應憑證據，如未能發現相當證據，或證據不足以證明，
    自不能以推測或擬制之方法以為裁判基礎；又認定不利被告
    之事實，須依積極證據，苟積極證據不足為不利於被告事實
    之認定時，即應為有利於被告之認定，更不必有何有利之證
    據（最高法院30年上字第816 號、40年臺上字第86號判例參
    照）。再按，告訴人之告訴，係以使被告受刑事訴追為目的
    ，是其陳述是否與事實相符，仍應調查其他證據以資審認，
    即藉由補強證據之存在，以增強或擔保告訴人陳述之證明力
    ，最高法院87年度台上字第2176號判決意旨可資參照。
三、公訴人認被告乙○○涉有偽造私文書之罪嫌，係以告訴人甲
    ○○之指述及系爭聲明書、說明書為其主要依據。訊據被告
    則堅詞否認有何公訴人所指之犯行，辯稱：系爭聲明書、說
    明書上的簽名都是甲○○看過文件內容後自己簽的，印章也
    是甲○○自己蓋的；在簽系爭說明書前，伊已經有交付15萬
    元給甲○○，但甲○○說因為伊太晚給15萬元，所以還是要
    向伊借50萬元，因伊是職業軍人，要向別人借50萬元可能借
    不到，所以才要寫系爭聲明書，讓出借人知道別人有欠伊65
    萬元，證明伊有還款能力，甲○○自己算了一下後，說她之
    前大概有跟伊拿了65萬元，所以才同意簽系爭聲明書給伊，
    讓伊可以拿去跟別人借錢，結果剛借到6 萬元要交給甲○○
    時，就被伊太太抓姦了，錢並沒有交給甲○○等語。
四、經查：
  (一)告訴人雖一再指稱其並未在系爭說明書上簽名、蓋章，惟據
    其於本院審理中以證人身分具結證稱：聲明書上的印章是我
    的，但我沒有在這份文件上簽名、蓋章過，這個小圓章一直
    放在我的包包裡，雖然我沒有把這個印章交給被告過，但我
    們有一起出去過，被告帶我出去時，我都會帶小圓章出去，
    所以被告有可能取得我的印章等語（見本院95年11月22日審
    判筆錄第4 至5 頁），足見系爭說明書上之小圓章乃告訴人
    所有，平日亦係由告訴人個人保管、使用，而未曾交予被告
    保管、使用；且經本院將系爭說明書原本及被告平日書寫之
    字跡、當庭書寫之字跡及告訴人平日書寫之字跡（包括信封
    、切結書、借據、華信銀行開戶申請書、建華商業銀行收據
    、臺灣省合作金庫聯庫代理付款申請及約定書、中國信託商
    業銀行存款相關服務性業務申請約定書、臺灣銀行綜合存款
    印鑑卡及離婚協議書）、當庭書寫之字跡一併送請法務部調
    查局鑑定結果，認系爭說明書上之「甲○○」簽名與告訴人
    平日書寫之字跡特徵相似（外形及結構佈局有相似之處，細
    部特徵亦有相似之處），而與被告平日書寫字跡及當庭書寫
    字跡之筆劃特徵不同，亦有法務部調查局95年10月20日調科
    貳字第09500465960 號鑑定通知書1 紙及鑑定分析圖表2 紙
    在卷可稽，足認系爭說明書上之「甲○○」簽名係告訴人所
    為無誤，是被告辯稱系爭說明書上之「甲○○」簽名、蓋章
    均係告訴人所為一節，應堪採信。至上開法務部調查局鑑定
    通知書雖亦認系爭說明書內第1 行至第3 行前段文字「茲有
    乙○○因故向…之戶口代轉，特此證明」與說明書第3行 後
    段至第4 行文字「本款項用以償還甲○○…得無息償還乙○
    ○先生」等文字之墨色反應略有差異，研判兩段文字可能非
    由同支筆所書寫，有法務部調查局95年10月20日調科貳字第
    09500465960 號鑑定通知書1 紙及鑑定分析圖表1 紙附卷可
    佐，被告固亦承稱該兩段文字確係以2 枝筆書寫，惟供稱：
    後面那段是在告訴人看完後加上去的，是在簽名前加上去的
    ，因為不加那段會看不懂這15萬元是借來要做什麼的等語，
    是此亦僅是認明該文字係以不同之筆所書寫，並無從據以推
    論系爭說明書上之簽名或蓋章係虛偽或盜蓋，或於簽名後有
    自行增添之情事，此外，本院復查無、公訴人亦未能提出任
    何證據證明告訴人於簽名時，系爭說明書上並無第3 行後段
    至第4 行文字「本款項用以償還甲○○…得無息償還乙○○
    先生」等文字或其上並無任何文字，或系爭說明書上之印章
    乃被告未經告訴人之同意而擅自盜用，自難僅憑告訴人片面
    之指述及主觀之臆測，即認系爭說明書上之「甲○○」印章
    係被告所盜蓋，是公訴意旨認系爭說明書上之「甲○○」印
    章乃被告所盜蓋一節，尚屬無據。
  (二)又告訴人雖亦一再指稱並未在系爭聲明書上簽名、蓋章，惟
    據其於本院審理中以證人身分具結證稱：聲明書上的印章是
    我的，但我從來沒有在這份文件上蓋章，聲明書上的大圓章
    是我在新莊買的，我有請被告帶到臺南去刻，刻回來後，被
    告在車上要交給我時，有說要試蓋，就有蓋在空白紙上，我
    並沒有把那張紙取回來，另大圓章都是放在我家，被告也有
    去過我家，但我沒有親眼看過被告拿我的大圓章等語（見本
    院95年11月22日審判筆錄第4 至5 頁），足見系爭聲明書上
    之大圓章乃告訴人所有，平日亦係由告訴人個人保管、使用
    ，並未曾交付予被告保管、使用，告訴人亦未曾目睹被告拿
    取該大圓章，被告縱曾試蓋該大圓章在空白紙上，然亦無從
    即據以推認與系爭聲明書有何關聯；且經本院將系爭聲明書
    原本及被告平日書寫之字跡、當庭書寫之字跡及告訴人平日
    書寫之字跡（包括信封、切結書、借據、華信銀行開戶申請
    書、建華商業銀行收據、臺灣省合作金庫聯庫代理付款申請
    及約定書、中國信託商業銀行存款相關服務性業務申請約定
    書、臺灣銀行綜合存款印鑑卡及離婚協議書）、當庭書寫之
    字跡一併送請法務部調查局鑑定結果，認系爭聲明書原本上
    之「甲○○」簽名筆劃顫抖、轉折不自然，可能未表現出書
    寫者之正常運筆特性，故無法與被告書寫之字跡及告訴人書
    寫之字跡比對異同，亦有法務部調查局95 年10 月20日調科
    貳字第09500465960 號鑑定通知書1 紙及鑑定分析圖表2 紙
    在卷可稽，自亦無從證明系爭聲明書上之「甲○○」簽名、
    蓋章為被告所偽造及盜蓋。此外，復查無其他積極證據證明
    被告有偽造告訴人簽名或盜用告訴人印章於系爭聲明書之事
    實，自難僅憑告訴人之片面指述及主觀之臆測，即認系爭聲
    明書上之「甲○○」印章亦係被告所盜蓋，是公訴意旨認系
    爭聲明書上之「甲○○」印章乃被告所盜蓋一節，亦屬無據
    。
  (三)再者，被告就其所辯確有「出借」15萬元及65萬元予告訴人
    一節，業為證人即告訴人甲○○所否認，且被告亦未能提出
    任何證據足資證明其確有交付15萬元、65萬元予告訴人，及
    雙方確有成立消費借貸法律關係之合意，是被告此部分所辯
    ，固難信為真實，惟告訴人與被告原係男女朋友關係，雙方
    並曾遭被告之妻控告妨害家庭，告訴人因此賠償被告之妻60
    萬元之事實，為告訴人於本院審理中所自承（見本院95年11
    月22日審判筆錄第5 頁），是被告與告訴人關係親密，衡諸
    常情，渠等於交往期間互有金錢往來非無可能，是告訴人書
    立系爭聲明書、說明書之可能原因甚多，並非僅可為證明被
    告之債權一途，否則何須以「說明書」、「聲明書」為之，
    而不直接以「借據」名之，是縱認系爭聲明書、說明書所記
    載之內容不實，亦無法據此推論系爭聲明書、說明書上簽名
    、印章絕非告訴人所自為及知悉，故被告無法證明其確有出
    借15萬元、65萬元予告訴人一節，亦不足以作為不利被告認
    定之依據。
五、因之，系爭聲明書、說明書所記載告訴人有向被告借貸之事
    實，固無法證明確為真實，惟系爭聲明書及說明書上之「甲
    ○○」印章均係告訴人所有，平日亦係在告訴人個人之保管
    、使用中，並未交予被告保管或使用，已如前述，衡情，得
    接觸使用該等印章之人應即係告訴人本人或有權使用之人無
    疑，且經將系爭聲明書與說明書上之「甲○○」簽名與被告
    、告訴人平日書寫之字跡等送請鑑定結果，系爭說明書上之
    「甲○○」簽名係與告訴人平日書寫之字跡相符，系爭聲明
    書上之「甲○○」簽名則無法鑑定是否與被告之字跡相符，
    亦如前述，是系爭聲明書、說明書上之「甲○○」簽名、印
    章均難認係被告所為，公訴人亦未能提出任何證據證明系爭
    聲明書及說明書上之「甲○○」印章乃被告未經告訴人之同
    意而擅自盜用，或系爭說明書、聲明書上之文字係在告訴人
    簽名、蓋章後始加註，故本件除告訴人之片面指述外，並無
    任何其他補強證據足以增強或擔保告訴人陳述之證明力，自
    難僅憑告訴人片面之指述及主觀之臆測，即認系爭聲明書及
    說明書上之「甲○○」印章係被告所盜蓋。此外，本院復查
    無其他積極證據足以證明被告確有本件公訴意旨所指偽造文
    書之犯行，揆諸首開說明，自應為無罪之諭知。
據上論結，應依刑事訴訟法第301 條第1 項，判決如主文。
本案經檢察官黃怡華到庭執行職務。
中    華    民    國    95    年    11    月    30    日
                    刑事第十六庭  審判長法  官  白光華
                                        法  官  楊志雄
                                        法  官  曾淑娟
如不服本判決應於送達後10日內向本院提出上訴狀
以上正本證明與原本無異。
                                        書記官  郭宇修
中    華    民    國    95    年    11    月    30    日


司法院資訊處製作；財團法人民間司法改革基金會備份。
